最高法院刑事判決　　　　　　　　　　　　　　　九十三年度台上字第二一六八號
　　上訴人　甲○○
右上訴人因殺人案件，不服台灣高等法院台中分院中華民國九十三年二月十九日第二
審判決︵九十二年度上訴字第二一二二號，起訴案號：台灣台中地方法院檢察署九十
二年度偵字第一○五三六號︶，提起上訴，本院判決如左：
    主  文
原判決撤銷，發回台灣高等法院台中分院。
    理  由
本件原判決引用第一審判決書所記載之事實、證據及理由，認定：上訴人甲○○因至
位在台中縣豐原市○○街十二號﹁凱旋門理容院﹂消費，而結識在該理容院任職之連
秀華，二人交往而為男女朋友，並於民國︵下同︶九十二年四月間起，在台中縣豐原
市○○路二十二巷三弄十五號租屋同居，上訴人於九十二年五月十八日凌晨數次以其
所有電話號碼○九一九︱○七○○九二號行動電話撥打連秀華所使用之電話號碼○九
二一︱七三二七一三號行動電話聯絡，並於同日凌晨五時五十分許，前往連秀華所任
職之上開理容院接送連秀華返回上開租屋處，二人於返回在租屋處後即發生性關係，
同日凌晨七時許，二人躺在床上談天之際，上訴人因懷疑連秀華在外另結新歡而與連
秀華發生口角，上訴人另思及因在連秀華身上投擲甚多金錢、心力，甚且因此與家人
發生衝突，而心生怒氣，竟基於殺人之犯意，利用連秀華因與其爭執而起身併坐在床
緣之際，上訴人以其左手臂猛力環繞勒住連秀華之頸部，以左手肘扼住連秀華頸部之
咽喉部位達約三分鐘，致連秀華因頸部扼痕皮下大片出血造成窒息而死亡，上訴人於
事發後撥打電話告知其母陳翁阿敏等親友其殺害連秀華之事，惟陳翁阿敏等人均不相
信上訴人殺人而置之不理，上訴人即自行外出至商店買酒回租屋處獨飲，迨至九十二
年五月十九日晚間其以電話與其弟陳彥至聯絡，告知其殺害連秀華乙事，並表示欲向
警方自首，上訴人在上開犯罪被發現前，乃於九十二年五月二十日凌晨一時四十分許
，由陳彥至、陳翁阿敏駕車載至台中縣警察局豐原分局豐原派出所，向員警陳宗凱自
首並依法接受裁判，經上訴人帶同警員黃豐文至前揭案發現場，發現連秀華早已於該
屋床上氣絕身亡多時，而查悉上情等情，因而維持第一審論處上訴人殺人罪刑之判決
，駁回檢察官及上訴人在第二審之上訴，固非無見。
惟查：一、上訴人於案發前，曾於九十二年三月間，因對其父母施暴等家庭暴力事件
，經台灣台中地方法院以九十二年度暫家護字第一五四號核發民事暫時保護令，其母
陳翁阿敏對於上訴人之精神狀況，於警詢亦陳稱﹁九十二年三月底的時候，我曾經把
他送到大甲鎮光田醫院就醫，但是甲○○不願就醫，從醫院偷溜走﹂，於第一審仍稱
﹁九十二年農曆一月左右，我在想甲○○是否因為喝酒的關係，覺得他的精神狀況不
好，我告訴他說我要帶他去看醫生，但是甲○○不要去﹂，第一審公設辯護人於辯護
書並載稱﹁被告是否因飲酒致彰顯其火爆性格，進而引發粗暴的異常行為，而此行為
又為其所難控制，其精神在當時是否處於精神耗弱之狀態？尚請鈞庭斟酌﹂各等語︵
見本案第一○五三六號偵查卷第二十四、三十至五十頁，第一審卷第五十七、六十一
頁︶，上訴人發生本案，與其當時之精神狀況有無關係，尚非全無疑竇。乃第一審就
此未予調查釐清，即遽行判決，復未說明該部分何以並無調查必要之理由，原審仍予
維持，同有調查職責未盡及理由不備之違誤。二、原判決事實欄載稱：上訴人當時係
因懷疑連秀華在外另結新歡而與連秀華發生口角，另思及在連秀華身上投擲甚多金錢
、心力，甚且因此與家人發生衝突，而心生怒氣，而萌殺人之犯意等情；然被害人連
秀華之女卓晏伶於原審陳稱：案發前連秀華之鉅額存款遭人盜領一空，近幾個月薪資
均倒扣等語，懷疑與本案有關，並提出連秀華之薪資袋、銀行存摺影本等為憑，及請
求訊問證人即在連秀華任職處所擔任會計之林淑玲︵見原審卷第十一、五十八、六十
三至六十七頁︶。究竟連秀華上述款項之去向，是否與上訴人有關，上訴人有無如原
判決事實所認定﹁在連秀華身上投擲甚多金錢﹂之情事，並未臻明瞭。原審對卓晏伶
上開所陳有關上訴人殺人之動機，未予查究置理，其為上開之認定，難認並無速斷。
三、刑法關於犯罪故意之規定，其行為人對於構成犯罪之事實，明知並有意使其發生
者，為直接故意︵即刑法第十三條第一項︶；又行為人對於構成犯罪之事實，預見其
發生，而其發生不違背其本意者，則為﹁以故意論﹂之間接故意︵刑法第十三條第二
項︶。上訴人於警詢對於其殺害連秀華之過程，供稱：﹁在氣憤之下，他外面有男人
而不小心勒斃，我本來以為他只是暈倒，後來才知道他死了﹂，於原審供稱：﹁大概
︵勒被害人︶一分多鐘，我看他臉白白的，所以我就嚇到了才放開她﹂、﹁我勒完她
之後，我有去摸摸看她有無呼吸，我發現她沒有呼吸，所以我就嚇到了，不知道該怎
麼辦﹂︵見同上偵查卷第七頁，第一審卷第二十五、二十六頁︶；依上訴人所述之案
發情節，如果無訛，其有無殺害連秀華之直接故意，即非無研求之餘地。原判決對於
上訴人殺人行為究出於直接故意抑間接故意，未遑詳酌上述事證，妥為審認，其認定
事實自嫌欠洽。以上或為上訴意旨所指摘，或為本院得依職權調查之事項，應認原判
決有撤銷發回更審之原因。
據上論結，應依刑事訴訟法第三百九十七條、第四百零一條，判決如主文。
中　　　華　　　民　　　國　　九十三　　年　　　四　　　月　　二十九　　日
                              最高法院刑事第十庭
                                  審判長法官  呂　潮　澤
                                        法官  白　文　漳
                                        法官  吳　昆　仁
                                        法官  孫　增　同
                                        法官  吳　昭　瑩
      右正本證明與原本無異
                                              書  記  官
中　　　華　　　民　　　國　　九十三　　年　　　五　　　月　　　三　　　日
                                                                        Ｑ
